【裁判字號】    98,台上,640
【裁判日期】    980410
【裁判案由】    侵權行為損害賠償
【裁判全文】
最高法院民事判決              九十八年度台上字第六四○號
上  訴  人  乙○○
訴訟代理人  謝易達律師
上  訴  人  丙○○
訴訟代理人  邱超偉律師
被 上訴 人  甲○○
上列當事人間侵權行為損害賠償事件，上訴人對於中華民國九十
七年十一月十一日台灣高等法院第二審判決（九十七年度上字第
三一二號），提起上訴，本院判決如下：
    主  文
原判決關於命上訴人分別將原判決附件一、二所示之道歉啟事刊
登報紙及該訴訟費用部分廢棄，發回台灣高等法院。
其他上訴駁回。
第三審訴訟費用關於駁回其他上訴部分，由上訴人負擔。
    理  由
本件被上訴人主張：兩造均係政治人物，上訴人於民國九十五年
九月七日在民主進步黨（下稱民進黨）立法院黨團召開記者會，
上訴人乙○○發表：「甲○○根本不入流」、「甲○○先生根本
不用買春，那為什麼質疑他、污衊他買春呢？像他這種英雄形象
，投懷送抱的人這麼多，你如果質疑他有沒有賣？或許還有人相
信」、「他不是流浪狗，他反而像流浪的瘋狗，他還要買春嗎？
他感情世界這麼豐富，質疑他買春，這個人是頭殼壞了嗎？我懷
疑，應該如果是懷疑他有沒有賣的話，這個或許我相信，懷疑他
買春，他不會買春的」等言詞；上訴人丙○○則發表：「甲○○
先生，你是一個忘恩負義的人」、「你為了倒扁，你為了你個人
的英雄主義，你竟然來罵藏匿你保護你，過去對你有恩的人，甲
○○你對得起自己的良心嗎？畜生（台語）」等言詞，均足以使
伊名譽受損等情。爰依民法第一百八十四條第一項、第一百九十
五條第一項規定，求為命乙○○、丙○○分別賠償伊非財產上損
害新台幣（下同）一千一百五十萬元及加付法定遲延利息，並分
別依序刊登如第一審判決附件一、二所示內容道歉啟事之判決（
第一審判命上訴人各給付被上訴人十萬元本息，駁回被上訴人其
餘之請求，上訴人就其敗訴部分未聲明不服，被上訴人就其敗訴
中請求上訴人分別再給付被上訴人各二百三十萬元本息，及請求
乙○○、丙○○分別將如原判決附件一、二所示道歉啟事，以二
十四號以上之字體【標題不得小於三十六級字】及半版之篇幅刊
登於中國時報、聯合報、自由時報、蘋果日報之全國版雙版頭版
，及U paper 封底全頁、爽報封底全頁、經濟日報、工商日報、
民眾日報、聯合晚報部分，提起上訴。原審改判命上訴人分別再
給付被上訴人各四十萬元本息，及命乙○○、丙○○分別將原判
決附件一、二所示之道歉啟事，以四分之一之版面【不限字體】
刊登於中國時報、聯合報、自由時報之全國版頭版各一日【下稱
登報道歉】，駁回被上訴人其餘之上訴。被上訴人就其敗訴部分
未聲明不服，上訴人就其敗訴部分提起上訴）。
上訴人乙○○則以：伊係因被上訴人發起逼前總統陳水扁辭職之
群眾運動（下稱倒扁運動），卻未依其誓言「坐到陳水扁下台為
止」，為回應被上訴人公開說「你們一輩子有沒有買過春？」言
論，所發表之前開「不入流」言論，伊係基於善意之評論及意見
表達，並非以損害被上訴人之名譽為目的而召開記者會，係屬言
論自由保障之範疇，且被上訴人請求非財產上損害之金額，亦屬
過高；又本案判決後媒體自會報導，被上訴人之名譽已足以為適
當之回復，自無以登報回復其名譽之必要。上訴人丙○○則以：
被上訴人與訴外人高俊明因倒扁運動互相攻訐，伊與高俊明於美
麗島事件時，曾為藏匿被上訴人而入獄服刑，伊係基於自辯及保
護高俊明之名譽，而為善意之評論及意見表達，並非以損害被上
訴人之名譽為目的而召開記者會，係屬言論自由保障之範疇，且
被上訴人請求非財產上損害之金額，亦屬過高；又本案判決後媒
體自會報導，被上訴人之名譽已足以為適當之回復，並無以登報
回復其名譽之必要各等語，資為抗辯。
原審改判命上訴人各再給付被上訴人四十萬元本息，及分別登報
道歉，無非以：上訴人於九十五年九月七日在民進黨立法院黨團
召開記者會，乙○○發表：「甲○○根本不入流」、「甲○○先
生根本不用買春，那為什麼質疑他、污衊他買春呢？像他這種英
雄形象，投懷送抱的人這麼多，你如果質疑他有沒有賣？或許還
有人相信」、「他不是流浪狗，他反而像流浪的瘋狗，他還要買
春嗎？他感情世界這麼豐富，質疑他買春，這個人是頭殼壞了嗎
？我懷疑，應該如果是懷疑他有沒有賣的話，這個或許我相信，
懷疑他買春，他不會買春的」；丙○○則發表：「甲○○先生，
你是一個忘恩負義的人」、「你為了倒扁，你為了你個人的英雄
主義，你竟然來罵藏匿你保護你，過去對你有恩的人，甲○○你
對得起自己的良心嗎？畜生（台語）」各等語，有卷附中天新聞
報導光碟可憑，且經第一審勘驗光碟屬實，並為兩造所不爭執，
堪信為真。查乙○○於前開記者會中，發表「甲○○根本不入流
」、「他不是流浪狗，他反而像流浪的瘋狗」等言論，核與可受
公評之事項及公益無關，且觀諸前開言論之語詞，在社會一般認
知上，均屬積極攻訐、辱罵他人之負面用語，乙○○並以指名道
姓之方式發表前開言論，足以貶損他人之社會評價，乙○○此部
分之言論，屬故意不法侵害被上訴人之名譽權。次查丙○○與高
俊明於美麗島事件中，曾因藏匿被上訴人而入獄服刑，丙○○於
被上訴人發動倒扁運動中，因被上訴人與高俊明立場不同，而發
表「你為了倒扁，你為了你個人的英雄主義，你竟然來罵藏匿你
保護你，過去對你有恩的人，甲○○你對得起自己的良心嗎？」
等言論，核屬係對於倒扁運動之可受公評事項而為之意見表達，
並非以貶損被上訴人名譽為唯一目的，此部分之言論，屬言論保
障之範疇，而無故意不法侵害被上訴人之名譽可言。惟丙○○於
前開意見表達後，卻以「畜生（台語）」辱罵被上訴人，則該「
畜生（台語）」乙詞，要與可受公評之事項、公益均屬無關，且
「畜生（台語）」乙詞足以使他人在社會上之評價受到貶損，為
眾所周知之事項，丙○○辱罵被上訴人「畜生（台語）」，係故
意不法侵害被上訴人之名譽權。被上訴人依民法第一百九十五條
第一項規定，自得請求上訴人賠償非財產上之損害，及回復名譽
之適當處分。經斟酌被上訴人為全國性之知名政治人物，並曾擔
任立法委員及民進黨第六屆黨主席，對台灣民主運動付出甚多，
發起百萬人民反貪腐運動進行中，突遭身為立法委員之上訴人於
前開記者會中，以不堪、惡毒語詞公開大肆辱罵、攻訐，且「畜
生（台語）」、「瘋狗」均屬極度負面之語彙，經由各媒體加以
報導，足使被上訴人即身為該公民活動之領導人在社會上之評價
受到貶損，其精神上所受到之痛苦應屬既深且鉅。再審酌實際加
害情形及兩造之身分、地位、經濟情況，認被上訴人請求非財產
上損害各以五十萬元為允當。又審酌兩造均係政治人物，上訴人
以召開記者會之形式，經由電子媒體及平面媒體記者前往現場採
訪報導，故意不法侵害被上訴人之名譽等情狀，認上訴人分別以
原判決附件一、二所示之道歉啟事以四分之一之版面（不限字體
）刊登於中國時報、聯合報、自由時報之全國版頭版各一日，已
足以回復被上訴人之名譽。被上訴人本於侵權行為法則，請求乙
○○、丙○○分別再給付其非財產上損害四十萬元本息，及分別
登報道歉，為有理由，應予准許等詞，為其判斷之基礎。
原判決關於命上訴人分別將原判決附件一、二所示之道歉啟事刊
登報紙部分：
按民法第一百九十五條第一項所謂回復名譽之適當處分，須依實
際加害之情形及被害人之身分、地位、職業、被害之程度，以為
酌定之標準，縱有登報道歉之必要，亦必其登報內容適當而後可
。本件上訴人乙○○係於九十五年九月七日在民進黨立法院黨團
召開之記者會中，發表「甲○○根本不入流」、「他不是流浪狗
，他反而像流浪的瘋狗」等言論，故意不法侵害被上訴人之名譽
。上訴人丙○○在同記者會中辱罵被上訴人「畜生（台語）」，
故意不法侵害被上訴人之名譽，為原審所認定之事實。惟原審判
命上訴人登報道歉之內容中，所載：「本人在二○○六年甲○○
先生發起百萬人民反貪倒扁運動期間」、「上開基於政治鬥爭的
誹謗言論嚴重侵害甲○○先生的名譽權、人格權」等文字，非屬
上訴人侵害被上訴人名譽之內涵，上開登報道歉內容，顯係未審
酌上訴人實際加害情形所為之不適當處分，自有違誤。上訴論旨
，執以指摘原判決此敗訴部分不當，求予廢棄，非無理由。
原判決其餘部分：
原判決其餘部分，經核於法並無違背。上訴論旨，就原審取捨證
據及認定事實之職權行使，指摘原判決此敗訴部分不當，求予廢
棄，非有理由。
據上論結，本件上訴一部為有理由、一部為無理由。依民事訴訟
法第四百七十七條第一項、第四百七十八條第二項、第四百八十
一條、第四百四十九條第一項、第七十八條，判決如主文。
中    華    民    國  九十八  年    四    月    十    日
                      最高法院民事第二庭
                          審判長法官  吳  正  一
                                法官  劉  福  聲
                                法官  阮  富  枝
                                法官  許  澍  林
                                法官  許  正  順
      本件正本證明與原本無異
                                      書  記  官
中    華    民    國  九十八  年    四    月   二十   日
                                                      Ｅ


司法院資訊處製作；財團法人民間司法改革基金會備份。
